【裁判字號】    98,訴,154
【裁判日期】    980929
【裁判案由】    違反商業會計法等
【裁判全文】
臺灣臺東地方法院刑事判決              98年度訴字第154 號
公  訴  人  臺灣臺東地方法院檢察署檢察官
被      告  甲○○
                    （現於臺灣臺東監獄泰源分監執行中）
上列被告因違反商業會計法等案件，經檢察官提起公訴（98年度
偵字第937 號），本院判決如下：
    主  文
甲○○共同連續犯商業會計法第七十一條第一款之填載不實罪，
處有期徒刑捌月，減為有期徒刑肆月，如易科罰金，以銀元參佰
元即新臺幣玖佰元折算壹日。
    犯罪事實
一、甲○○明知自己並無財力，亦無開設公司擔任負責人之專業
    ，且依成年人正常之社會經驗與智識程度，對於他人慫恿其
    擔任公司之名義負責人，可能係在成立空頭公司，以填載不
    實會計憑證之方式，幫助他人逃漏稅捐乙情，當有所認識，
    竟為貪圖不法利益，於民國95年間，與李連正（另由臺灣臺
    中地方法院檢察署檢察官偵辦中）及真實姓名、年籍不詳之
    成年男子，共同基於不實填載會計憑證及幫助納稅義務人逃
    漏稅捐之概括犯意聯絡，由甲○○提供身分證件，自95年4
    月14日起擔任虛設於臺中市○○區○○里○○路○ 段67號1
    樓（於95年6 月12日遷至臺中市○○區○○里○○○街33號
    1 樓，95年8 月1 日申請停業，95年8 月2 日申請註銷）之
    鑫裕崧有限公司（下稱鑫裕崧公司）之登記負責人即商業會
    計法上之商業負責人後，其等明知鑫裕崧公司與如附表一、
    二所示之營業人並無實際之業務往來，竟於95年4 月14日起
    至同年6 月間止，在不詳地點，以「鑫裕崧公司」之名義，
    連續開立如附表一所示之不實統一發票即會計憑證後，分別
    交付予如附表一所示之公司，使如附表一所示公司，得以該
    等統一發票作為進項憑證，而向稅捐機關申報扣抵營業稅款
    ，據以幫助如附表一所示公司等納稅義務人得以此不正當方
    法，逃漏如附表一所示數額之營業稅；又其等為規避稅捐稽
    徵機關查知上情，並於上開期間向如附表二所示之營業人取
    得不實之統一發票共22張，充做進項憑證，以營造正常進、
    銷貨之假象。
二、案經法務部調查局南投縣調查站移送臺灣臺中地方法院檢察
    署檢察官呈請臺灣高等法院檢察署檢察長核轉臺灣臺東地方
    法院檢察署檢察官偵查起訴。
    理  由
壹、程序方面
    本件被告甲○○所犯者非為死刑、無期徒刑、最輕本刑為3
    年以上有期徒刑之罪或高等法院管轄第一審案件，其於準備
    程序進行中，先就被訴事實為有罪之陳述，經法官告知其簡
    式審判程序之旨，並聽取公訴人、被告之意見後，本院爰依
    刑事訴訟法第273 條之1 第1 項之規定，裁定由受命法官獨
    任以簡式審判程序進行審理。
貳、實體方面
一、事實認定
    上開犯罪事實業據被告坦承不諱，復有財政部臺灣省中區國
    稅局鑫裕崧公司涉嫌虛設行號案情報告、鑫裕崧公司設立（
    變更）登記資料、稅籍資料、營業稅年度資料查詢（進項來
    源明細、銷項去路明細）、營業人銷售額及稅額申報書、專
    案申請調檔統一發票查核名冊及清單、臺中市政府營利事業
    統一發證設立變更登記申請書、臺中市政府都市發展局簡便
    行文表臺中市政府都市計畫土地使用分區證明書、切結書、
    財政部臺灣省中區國稅局統一發票購票證領用書、營業人委
    託代理人領取統一發票購票證委託書、營業人申請領用統一
    發票購買委託書、營業人申請領用統一發票購買各類所得資
    料清單各1 份在卷可稽，足認被告之自白與事實相符，應可
    採信。本案事證明確，被告犯行堪可認定，應依法論科。
二、法律適用
（一）新舊法比較
      按行為後法律有變更者，適用行為時之法律，但行為後之
      法律有利於行為人者，適用最有利於行為人之法律，刑法
      第2條第1項定有明文，故除法律另有特別規定者外，對於
      新舊法之比較適用，應採從舊從輕之原則為之；又按就修
      正前、後之規定比較適用時，應就罪刑有關之共犯、未遂
      犯、想像競合犯、累犯加重、自首減輕暨其他法定加減原
      因與加減例等一切情形，綜其全部罪刑之結果，而為比較
      （最高法院95年度第8 次刑事庭會議決議參照）。查商業
      會計法於95年5 月24日修正公布；刑法於94年2 月2 日修
      正公布，並自95年7 月1 日起施行；罰金罰鍰提高標準條
      例亦於98年4 月29日公布廢止，自98年5 月1 日起失效。
      茲就本案所涉新舊法比較如下：
  １、刑法修正刪除前之連續犯，其行為實施中，如法律有變更
      ，一部觸犯舊法，一部涉及新法時，應依最後行為時之新
      法處斷，並無行為後法律變更而須比較新舊法適用之問題
      （最高法院96年度台上字第3821號判決參照）。查商業會
      計法於95年5 月24日修正公布，其中第71條雖提高罰金數
      額，然因本案被告之連續數行為已橫跨修法前後，揆諸上
      開規定，應逕行適用新法，而無新舊法比較之問題。
  ２、刑法關於罰金刑最低額之規定復經修正，經依廢止前罰金
      罰鍰提高標準條例第1 條前段之規定：「依法應處罰金、
      罰鍰者，就其原定數額得提高為2 倍至10倍。」將該條所
      定罰金刑之上限提高10倍，及修正前刑法第33條第5 款：
      「罰金：1 元以上。」再以1 比3 之比例折算後，上開法
      條所定之罰金刑下限為新臺幣3 元；而修正後刑法第33條
      第5 款：「罰金：新臺幣1 千元以上，以百元計算之。」
      亦即修正後刑法所定罰金刑之下限為新臺幣1,000 元，經
      比較新舊法之結果，以舊法所定罰金刑之下限，對於被告
      較為有利。
  ３、修正前刑法第28條規定：「二人以上共同實施犯罪之行為
      ，皆為正犯」；修正後同法第28條則規定：「二人以上共
      同實行犯罪之行為，皆為正犯」。其修正目的係在釐清陰
      謀共同正犯、預備共同正犯、共謀共同正犯是否合乎本條
      規定之正犯要件。本件上訴人所犯各罪均屬實行犯罪行為
      之正犯，不論依修正前或修正後規定，均成立共同正犯，
      自不生新舊法比較之問題（最高法院98年度台上字第5047
      號判決參照）。
  ４、被告行為後，新法業已刪除舊法第56條連續犯之規定，此
      刪除雖非犯罪構成要件之變更，但顯已影響行為人刑罰之
      法律效果，自屬法律有變更，應為新舊法比較。而依舊法
      第56條規定，連續數行為而犯同一罪名者，以一罪論，但
      得加重其刑至二分之一；新法既已刪除連續犯之規定，則
      所犯各罪原則上應依數罪併罰之規定分論併罰。經比較新
      、舊法之結果，以舊法較有利於被告。
  ５、被告行為後，新法亦已刪除舊法第55條牽連犯之規定。依
      舊法規定犯一罪而其方法或結果之行為犯他罪名者，應從
      一重處斷；新法既已刪除牽連犯之規定，則所犯各罪應依
      數罪併罰之規定分論併罰。經比較新、舊法之結果，以舊
      法較有利於被告。
  ６、經綜合比較結果，整體適用舊法之規定對被告較為有利。
（二）論罪科刑
  １、按統一發票乃證明事項之經過而為造具記帳憑證所根據之
      原始憑證，商業負責人如明知為不實之事項，而開立不實
      之統一發票，係犯商業會計法第71條第1 款之以明知為不
      實之事項而填製會計憑證罪，該罪為刑法第215 條業務上
      登載不實文書罪之特別規定，依特別法優於普通法之原則
      ，自應優先適用，無論以刑法第215 條業務上登載不實文
      書罪之餘地（最高法院92年度台上字第725 、6171、6792
      號、94年度台非字第98號判決可資參照）。查本件被告於
      95年4 月14日起至95年6 月間擔任「鑫裕崧公司」之負責
      人，依商業會計法第4 條，應為商業會計法第71條所稱之
      商業負責人無訛。是核被告所為，係犯商業會計法第71條
      第1 款之商業負責人以明知為不實之事項，而填載會計憑
      證罪，及稅捐稽徵法第43條第1 項之幫助納稅義務人以不
      正當方法逃漏稅捐罪。其於上開期間，多次不實填載如附
      表一所示之統一發票，並交予如附表一所示公司，幫助如
      附表一所示公司逃漏稅捐，時間緊接，所犯各係構成要件
      相同之罪名，顯係分別基於概括犯意為之，應均依修正前
      刑法第56條連續犯之規定，論以一罪，並加重其刑。又其
      所犯上開二罪，有方法、目的之牽連關係，應依修正前刑
      法第55條之規定，從重論以連續明知為不實之事項填製會
      計憑證罪。被告甲○○與李連正、前開身分不詳之成年男
      子間，就上開犯行，有犯意聯絡及行為分擔，為共同正犯
      。
  ２、爰審酌被告擔任「鑫裕崧公司」之名義負責人，任意填製
      不實會計憑證，幫助納稅義務人逃漏稅捐，所虛開發票之
      張數非少，幫助逃漏營業稅稅捐非低，已嚴重紊亂稅捐稽
      徵機關對於課稅資料管理之正確性及課稅之公平性；兼衡
      其智識程度、家庭及經濟狀況，因經濟窘困才為上開犯行
      之動機，且犯後已坦承犯行之態度等一切情狀，量處如主
      文所示之刑。
  ３、再按犯罪在96年4 月24日以前者，除中華民國96年罪犯減
      刑條例另有規定外，有期徒刑、拘役或罰金，減其刑期或
      金額2 分之1 ；復者，依該減刑條例應減刑之罪，未經判
      決確定者，於裁判時，減其宣告刑，並應於判決主文同時
      諭知其宣告刑及減得之刑；又犯最重本刑為5 年以下有期
      徒刑以下之刑之罪，依該減刑條例減為6 月以下有期徒刑
      、拘役者，應於為減刑裁判時，併諭知易科罰金折算之標
      準，中華民國96年罪犯減刑條例第2 條第1 項第3 款、第
      7 條及第9 條，分別定有明文。查本件被告所為上開犯行
      ，犯罪時間係在96年4 月24日以前，合於減刑要件，復無
      該減刑條例所定不予減刑之事項，是應依上開減刑條例第
      2 條第1 項第3 款之規定予以減刑；又被告所科之刑經減
      刑後，為6 月以下有期徒刑，即應依該減刑條例第9 條之
      規定，諭知易科罰金折算之標準。而刑法第41條第1 項關
      於易科罰金之折算標準業經修正，修正前該項前段規定：
      「犯最重本刑為5 年以下有期徒刑以下之刑之罪，而受6
      個月以下有期徒刑或拘役之宣告，因身體、教育、職業、
      家庭之關係或其他正當事由，執行顯有困難者，得以1 元
      以上3 元以下折算1 日，易科罰金。」依95年5 月17日刪
      除，並自同年7月1日起施行之前罰金罰鍰提高標準條例第
      2 條：「依刑法第41條易科罰金或第42條第2 項易服勞役
      者，均就其原定數額提高為1 百倍折算1 日；法律所定罰
      金數額未依本條例提高倍數，或其處罰法條無罰金刑之規
      定者，亦同。」將易科罰金之折算標準提高100 倍後，易
      科罰金之折算標準係以銀元100 元以上300 元以下折算1
      日，經以1 比3 之比例折算後，即以新臺幣300 元以上
      900 元以下折算1 日；而修正後刑法第41條第1 項前段規
      定：「犯最重本刑為5 年以下有期徒刑以下之刑之罪，而
      受6 個月以下有期徒刑或拘役之宣告者，得以新臺幣1 千
      元、2 千元或3 千元折算1 日，易科罰金。」亦即易科罰
      金之折算標準係以新臺幣1,000 元、2,000 元或3,000 元
      折算1 日，因屬科刑規範事項之變更，自有比較新舊法之
      問題，經新舊法比較之結果，舊法規定之折算標準對於被
      告亦無不利，自應依前開刑法第2 條第1 項前段之規定，
      適用被告行為時之法律，而就被告所科之刑經減刑後之刑
      ，依修正前刑法第41條第1 項前段之規定，諭知易科罰金
      之折算標準。
（三）另按稅捐稽徵法第43條第1 項之罪，係結果犯，以被幫助
      之人發生逃漏稅捐結果之結果為成立要件（最高法院95年
      度台上字第6915號判決參照）；又納稅義務人在中華民國
      境內銷售貨物或勞務及進口貨物，均應依法課徵加值型或
      非加值型之營業稅，加值型及非加值型營業稅法第1 條定
      有明文。本件「鑫裕崧公司」雖向如附表二所示之公司，
      取得不實發票，然因「鑫裕崧公司」乃虛設行號，並無實
      際進、銷貨之事實，即無繳納營業稅之必要，是無以如附
      表二所示不實統一發票，逃漏營業稅捐可言，參酌上開所
      述，自不成立稅捐稽徵法第41條之納稅義務人以不正當方
      法逃漏稅捐罪，附此敘明。
據上論斷，依刑事訴訟法第299 條第1 項前段，商業會計法第71
條第1 款，稅捐稽徵法第43條第1 項，刑法第11條前段、第2 條
第1 項前段，修正前刑法第28條、第56條、第55條、第41條第1
項前段，95年5 月17日修正前罰金罰鍰提高標準條例第2 條，現
行法規所定貨幣單位折算新臺幣條例第2 條，中華民國96年罪犯
減刑條例第2 條第1 項第3 款、第7 條、第9 條，判決如主文。
本案經檢察官乙○○到庭執行職務
中    華    民    國    98    年    9     月    29    日
                  刑事第一庭  法  官  李俊彬
以上正本證明與原本無異。
如不服本判決應於收受本判決後10日內向本院提出上訴書狀（須
附繕本）。
「切勿逕送上級法院」。
                              書記官  陳昭穎
中    華    民    國    98    年    9     月    29    日
附錄論罪科刑法條：
商業會計法第71條
商業負責人、主辦及經辦會計人員或依法受託代他人處理會計事
務之人員有下列情事之一者，處5 年以下有期徒刑、拘役或科或
併科新臺幣60萬元以下罰金：
一、以明知為不實之事項，而填製會計憑證或記入帳冊。
二、故意使應保存之會計憑證、會計帳簿報表滅失毀損。
三、偽造或變造會計憑證、會計帳簿報表內容或毀損其頁數。
四、故意遺漏會計事項不為記錄，致使財務報表發生不實之結果
。
五、其他利用不正當方法，致使會計事項或財務報表發生不實之
結果。
稅捐稽徵法第43條第1 項
教唆或幫助犯第41條或第42條之罪者，處 3年以下有期徒刑、拘
役或科新臺幣6 萬元以下罰金。
附表一（銷項，金額單位：新臺幣：元）：
┌──┬────────┬──────┬─────┬─────┬────┐
│編號│營業人名稱      │統一發票張數│ 發票號碼 │  銷售額  │  稅額  │
├──┼────────┼──────┼─────┼─────┼────┤
│1   │金碧國際有限公司│      1     │MU00000000│  372,000 │ 18,600 │
│    │                │      1     │MU00000000│  434,000 │ 21,700 │
│    │                │      1     │MU00000000│  465,000 │ 23,250 │
│    │                │      1     │MU00000000│  465,000 │ 23,250 │
│    │                │      1     │MU00000000│  403,000 │ 20,150 │
│    │                │      1     │MU00000000│  434,000 │ 21,700 │
│    │                │      1     │MU00000000│  403,000 │ 20,150 │
│    │                │      1     │MU00000000│  387,500 │ 19,375 │
│    │                │      1     │MU00000000│  372,000 │ 18,600 │
│    ├────────┼──────┼─────┼─────┼────┤
│    │    小  計      │      9     │          │3,735,500 │186,775 │
├──┼────────┼──────┼─────┼─────┼────┤
│2   │富強興實業有限公│      1     │MU00000000│1,214,500 │ 60,725 │
│    │司              │      1     │MU00000000│1,102,000 │ 55,100 │
│    │                │      1     │MU00000000│  562,000 │ 28,100 │
│    ├────────┼──────┼─────┼─────┼────┤
│    │    小  計      │      3     │          │2,878,500 │143,925 │
├──┼────────┼──────┼─────┼─────┼────┤
│3   │錸哥菸酒行      │      1     │MU00000000│  160,000 │  8,000 │
│    │                │      1     │MU00000000│  106,667 │  5,333 │
│    │                │      1     │MU00000000│  258,000 │ 12,900 │
│    │                │      1     │MU00000000│  195,000 │  9,750 │
│    │                │      1     │MU00000000│  156,000 │  7,800 │
│    │                │      1     │MU00000000│  154,500 │  7,725 │
│    │                │      1     │MU00000000│  238,095 │ 11,905 │
│    │                │      1     │MU00000000│  140,000 │  7,000 │
│    ├────────┼──────┼─────┼─────┼────┤
│    │    小  計      │      8     │          │1,408,262 │ 70,413 │
├──┼────────┼──────┼─────┼─────┼────┤
│    │    合  計      │     20     │          │8,022,262 │401,113 │
└──┴────────┴──────┴─────┴─────┴────┘
 附表二（進項，金額單位：新臺幣：元）：
┌──┬──────────┬──────┬─────┬────┐
│編號│營業人名稱          │統一發票張數│  銷售額  │  稅額  │
├──┼──────────┼──────┼─────┼────┤
│1   │長贏企業有限公司    │      8     │3,245,000 │162,250 │
├──┼──────────┼──────┼─────┼────┤
│2   │益力有限公司        │      5     │2,890,000 │144,500 │
├──┼──────────┼──────┼─────┼────┤
│3   │新世代食品有限公司  │      4     │  761,904 │ 38,096 │
├──┼──────────┼──────┼─────┼────┤
│4   │聯昇國際行銷有限公司│      3     │  516,667 │ 25,833 │
├──┼──────────┼──────┼─────┼────┤
│5   │燊益有限公司        │      1     │  478,500 │ 23,925 │
├──┼──────────┼──────┼─────┼────┤
│6   │京玖有限公司        │      1     │  140,000 │  7,000 │
├──┼──────────┼──────┼─────┼────┤
│    │合計                │     22     │8,032,071 │401,604 │
└──┴──────────┴──────┴─────┴────┘


司法院資訊處製作；財團法人民間司法改革基金會備份。
